【裁判字號】    87,上訴,421
【裁判日期】    890711
【裁判案由】    偽造文書等
【裁判全文】
臺灣高等法院臺中分院刑事判決                    八十七年度上訴字第四二一號
    上  訴  人
    即自訴  人  丙○○
    上  訴  人
    即自訴  人  辰○○
    上  訴  人
    即自訴  人  壬○○
    上  訴  人
    即自訴  人  癸○○
    上  訴  人
    即自訴  人  子○○
    上  訴  人
    即自 訴 人  黃鳴玉
    上  訴  人
    即自 訴 人  巳○○
    上  訴  人
    即自 訴 人  卯○○
    上  訴  人
    即自訴人兼
    右六人自訴
    代  理  人  丑○○
    被      告  丁○○
    被      告  戊○○○
右上訴人因偽造文書等案件，不服臺灣彰化地方法院八十六年度自字第六十一號中華
民國八十六年十二月十八日第一審判決，提起上訴，本院判決如左：
      主  文
原判決撤銷。
丁○○、戊○○○共同連續行使偽造私文書，足以生損害於他人，各處有期徒刑陸月。
      事  實
一、戊○○○於民國 (下同 )八十三年四月間由為會首，在彰化縣福興鄉秀厝村洪堀
    巷十四號住處，召集每會新台幣 (下同 )二萬元，每月十五日開標一次，採內標
    方式，同月十五日起會，連會首計四十會之互助會，均明知庚○○及甲○○未參
    加該互助會，竟與其夫丁○○共同基於意圖為自己不法之所有及行使偽造私文書
    之概括犯意聯絡，由丁○○在會單上記載第十六會庚○○，第二十五會甲○○，
    並共同主持開標及收取會款，嗣先於八十三年七月十五日在上址由丁○○於標單
    上偽造甲○○之署押並標載標金四千一百元提出投標行使並得標，足生損害於甲○○，致不知情之活會會員繳付會款計五十七萬二仟四佰元，再於同年九月十五
    日在同址由丁○○於標單上偽造庚○○之署押並標載標金三千九百元提出投標行
    使並得標，足生損害於庚○○，致不知情之活會會員繳付會款計五十四萬七仟四
    佰元，嗣於八十五年五月間因無法給付活會會款而停標，始被發覺。
二、案由丙○○、辰○○、辛○○提起自訴。
      理  由
一、本件上訴人辛○○於八十七年三月十六日死亡，有戶籍謄本在卷可按，由其繼承
    人壬○○、癸○○、寅○○、子○○、巳○○、卯○○、丑○○聲請承受訴訟，
    核無不當，合先敘明。
二、訊壉被告二人，雖坦承每次標會須填寫標單於其上記載投標者之姓名及標金，得
    標後要在會單簿上簽名，會單上庚○○、粘金鳳之名字係被告丁○○所書，惟矢
    口否認犯罪，咸辯稱：第十六會庚○○及第二十五會粘金鳳，實際上均有人參加
    ，庚○○、甲○○本來應允各參加一會，嗣後卻表示不參加，庚○○、甲○○之
    會分別改由阿忠及粘金鳳參加，粘金鳳平日在市場賣菜，於八十三年七月十五日
    以四千一百元得標，阿忠則於同年九月十五日以三千九百元得標，惟查右開犯罪
    事實業據自訴人指訴綦詳，證人庚○○且證稱：戊○○○曾來邀伊太太己○○○
    跟會，伊亦在場，也知情，來邀時伊等即表示無法跟，不是先答應才退出，伊既
    未跟會，因而戊○○○亦未告知由阿忠頂替之事，市場上並無粘金鳳者，因那裡
    的攤販都是伊至台中批貨回去給他們的等語，另證人己○○○亦證稱：戊○○○
    有找伊跟會，伊回答說考慮，但後來未跟等語，有筆錄在卷可稽，而被告等又無
    法供出阿忠確實姓名住址供查證，另被告等於原審供稱：粘金鳳住於彰化縣福興
    鄉○○村○○街三十一號，經自訴人查證該址並無粘金鳳者，有自訴人之證述在
    卷可參，被告亦無法提出粘金鳳之確實住址供調查，且被告交與自訴人丙○○之
    會單上第二十五會係記載甲○○，有該會單在卷可按，參以被告丁○○自承，阿
    忠得標後會單簿上結男二字係伊所寫 (詳本院卷第一百零五頁 )，凡此均與常情
    有違，被告等冒庚○○及甲○○之名義參與該互助會各一會並冒渠等之名義得標
    而向活會會員詐得五十七萬二千四百元 (以甲○○名義得標者 )、五十四萬七千
    四百元之犯行至為炯然，被告等所辯顯係脫卸之詞，不足採信，犯行均堪認定。
三、按互助會標單依習慣足以表示其用意證明，為刑法第二百二十條第一項之文書，
    ，被告所為係犯刑法第二百十六條、第二百十條之行使偽造私文書罪及第三百三
    十九條第一項之詐欺取財罪，被告二人間有犯意聯絡及行為分擔，為共同正犯，
    被告於標單上偽造署押為偽造私文書之部分行為，偽造私文書之低度行為為行使
    之高度行為所吸收，均不另論科，被告先後二次行使偽造私文書及詐欺取財，所
    為時間緊接，犯構成要件相同之罪，顯係基於概括犯意，均為連續犯，依刑法第
    五十六條規定，各以一罪論，並均加重其刑，又被告先後同時詐取多位活會會員
    之會款，為想像競合犯，從一重處斷，被告所犯上開二罪間有方法結果之牽連關
    係，從一重之行使偽造私文書罪處斷，原審未詳加勾稽，遽為被告無罪之諭知，
    尚有未洽，自訴人上訴指摘原審此部分判決不當有理由，應由本院將原審判決撤
    銷改判，爰審酌被告二人並無不良前科紀錄及其犯罪之動機、目的、手段、詐欺
    所得金額及犯罪後未能坦承犯行等一切情狀，各量處如主文第二項所示之刑，偽
    造之標單被告稱已撕毀，其上偽造之署押併同滅失，爰不予宣告沒收。
四、自訴意旨另以：被告丁○○、戊○○○意圖為自己不法之所有，基於犯意聯絡，
    於八十一年十月十日、八十三年十月二十五日、八十三年四月十五日，由被告丁○○及洪林緞 (四月十五日起會之會首)分別擔任會首，召集每會依序為新台幣
    （下同）一萬元、三萬元、二萬元，會員連會首各為五十會、三十會、四十會，
    並邀自訴人丙○○、辰○○及辛○○等參與其會，詎被告等竟冒碧霞、施省、施
    水琴、葉秀連等人之名義參與互助會，並標得會款，隨即於八十五年四、五月間
    ，宣布將所召集之互助會停標，且拒不給付自訴人等已標得之會款，或返還所繳
    之會款，因認被告等涉有刑法第二百十條之偽造文書及同法第三百三十九條第一
    項之詐欺罪嫌云云，訊據被告等堅決否認有何詐欺、偽造文書等犯行，辯稱：其
    係因遭他人倒帳拖累，無法負擔會款才停標，且其並未冒名參加互助會及冒名投
    標等語，經查自訴人認被告等涉有詐欺及偽造文書等罪嫌，無非以：被告所交予
    自訴人等收持之互助會單中碧霞、施省及施水琴等人，經自訴人等私下調查均未
    參與互助會，顯有冒充他人名義參加等為據，經查被告等辯稱其係遭黃陰東、洪
    榮華、秀連（即葉龔秀連）、劉林中等人倒帳或倒會等事實，業據提出支票、本
    票及互助會單等在卷可憑，足證其確有遭人倒帳拖累，而本件互助會會員施碧霞
    、施省、施水琴等人確均有參與各互助會無訛，其中施碧霞並承受被告等所召集
    之一萬元互助會中第四十八會「雅惠」之會，且以「碧霞」之名列入互助會單，
    並據證人施碧霞、施水琴到庭結證屬實，並經原審法院當庭勘驗施碧霞所提之會
    單無訛，足證被告並未假冒該等會員名義與會或投標，次查自訴人丙○○、丑○○等於本院審理中亦證述被告等所召集之互助會中僅八十三年四月十五日起會者
    其中庚○○、粘金鳳二會有冒標，有筆錄在卷可考，此外復查無任何積極證據足
    證被告等有此部分偽造文書、詐欺之犯行，被告此部分犯罪尚不能證明，因與右
    開判罪部分有裁判上一罪之關係，爰不另為無罪之諭知，另自訴人辰○○經合法
    傳喚無正當理由不到庭，爰不待其陳述逕行判決，併予敘明。
五、據上論斷，應依刑事訴訟法第三百六十九條第一項前段、第三百六十四條、第三
    百四十三條、第二百九十九條第一項前段、第三百三十一條第一項後段、刑法第
    二十八條、第五十六條、第二百十六條、第二百十條、第二百二十條第一項、第
    三百三十九條第一項、第五十五條、罰金罰鍰提高標準條例第一條前段，決如主
    文。
    本案經檢察官乙○○到庭執行職務。
中      華      民      國    八十九      年      七      月   十一     日
                              臺灣高等法院臺中分院刑事第九庭
                                    審判長法  官  胡  森  田
                                          法  官  趙  春  碧
                                          法  官  康  應  龍
右正本證明與原本無異。
如不服本判決應於收受送達後十日內向本院提出上訴書狀，其未述上訴之理由者並
得於提起上訴後十日內向本院補提理由書（均須按他造當事人之人數附繕本）。
                                          書記官  陳  明  珠
中      華      民      國    八十九      年      七      月     十七   日
論罪法條：
刑法第二百十六條：行使第二百十條至第二百十五條之文書者，依偽造、變造文書或
登載不實事項或使登載不實事項之規定處斷。
刑法第二百十條：偽造、變造私文書，足以生損害於公眾或他人者，處五年以下有期
徒刑。
刑法第三百三十九條第一項：意圖為自己或第三人不法之所有，以詐術使人將本人或
第三人之物交付者，處五年以下有期徒刑、拘役或科或併科一千元以下罰金。
               Ｋ


司法院資訊處製作；財團法人民間司法改革基金會備份。
